【裁判字號】    92,台上,862
【裁判日期】    920430
【裁判案由】    分割共有物
【裁判全文】
最高法院民事判決                                九十二年度台上字第八六二號
    上  訴  人  辛 ○ ○
                壬 ○ ○
                庚 ○ ○
                丙 ○ ○
                午 ○ ○
                己○○○
                丑 ○ ○
                巳 ○ ○
                辰 ○ ○
                卯 ○ ○
    共      同
    訴訟代理人  賴 鴻 鳴律師
                莊 信 泰律師
                黃 俊 達律師
    上  訴  人  子○○○
                乙 ○ ○
                丁 ○ ○
                甲    ○
                癸 ○ ○
                戊 ○ ○
    被 上訴 人  寅 ○ ○
右當事人間請求分割共有物事件，上訴人對於中華民國九十年七月二十日台灣高等法
院台南分院第二審更審判決（八十九年度上更(一)字第四五號），提起上訴，本院判決
如左：
    主  文
原判決廢棄，發回台灣高等法院台南分院。
    理  由
本件係請求分割共有物之訴，其訴訟標的對於共同訴訟人全體必須合一確定。是上訴
人辛○○、壬○○、庚○○、丙○○、午○○、己○○○、丑○○、巳○○、辰○○
、卯○○提起第三審上訴，依民事訴訟法第五十六條第一項第一款規定，其效力及於
未提起上訴之共同訴訟人子○○○、乙○○、丁○○、癸○○、甲○、戊○○。爰併
列子○○○、乙○○、丁○○、癸○○、甲○、戊○○為上訴人，合先說明。
次查被上訴人主張：坐落台南縣柳營鄉○○段七九一號土地，面積○‧一一九六○八
公頃（下稱系爭土地），為兩造共有，應有部分為伊與上訴人丙○○各一○八○分之
一九八，上訴人辛○○、壬○○、庚○○、甲○、癸○○，及上訴人子○○○、乙○
○、丁○○之被繼承人劉清江（原判決漏載癸○○、劉清江部分）各一○八○分之六
六，上訴人己○○○、丑○○、巳○○、辰○○、卯○○之被繼承人劉錦郎，與上訴
人午○○各一○八○分之九九（原判決重複且誤載劉錦郎另有應有部分一○八○分之
六六），上訴人戊○○為一○八○分之九○，兩造間並無不分割之特約，系爭土地亦
無因物之使用目的不能分割之情形，惟無法達成協議分割等情，求為裁判分割之判決
。
上訴人辛○○、壬○○、庚○○、丙○○、己○○○、丑○○、巳○○、辰○○、卯
○○、午○○（下稱辛○○等十人）則以：主張依第一審判決附圖所示丁案略加修正
，並以金錢補償而為分割，或變賣分配價金等語。上訴人子○○○、乙○○、丁○○
及癸○○以：贊成丙案分割方案，或變賣分配價金等語。上訴人甲○以：贊成依丙案
分割等語，資為抗辯。
原審將第一審所為之判決廢棄，改依原判決附表貳丙案（下稱丙案）分割，係以：(一)
系爭土地兩造應有部分比例為被上訴人寅○○、上訴人丙○○各一○八○分之一九八
；上訴人壬○○、辛○○、庚○○及甲○各為一○八○分之六六；上訴人午○○、上
訴人己○○○、丑○○、巳○○、辰○○、卯○○之被繼承人劉錦郎各一○八○分之
九九；上訴人戊○○為一○八○分之九○；並無因物之使用目的不能分割或定有不分
割之特約致不能分割之情形，惟無法達成協議分割之事實，有土地登記簿謄本、共有
人持分明細表在卷可憑，復為上訴人所不爭，自屬真實。(二)按法院裁判分割共有物，
除應斟酌共有人之利害關係及共有物之性質外，尚應斟酌共有物之價格、經濟效用以
及全體共有人之利益等公平決之，不受任何當事人主張之拘束。(三)查系爭土地之地目
為建，面積○‧一一九六○八公頃，北邊及西邊均面臨十二公尺寬之村道，東邊則緊
臨寬約三公尺之巷道，南側呈較不規則形狀，隔臨為他人之土地。依丙案分割，採西
半邊東西向，北半邊南北向分割線，由東向西或由南向北依各共有人之應有部分面積
為基準往西或往北推算，分割後之土地形狀更為完整整齊；而東邊面臨寬約六公尺寬
之巷道（包括由共有人保持共有之第七九一號私設道路土地），則於最南邊分割一長
方形狀土地，致共有人等所分歸之土地面積與其應有部分所佔之比例相符，而無增加
或短少之情形。又分割後之系爭土地，各共有人所分得之土地界限均由北而南或由東
向西呈一直線，且各共有人均分得面臨西邊或北邊各十二公尺寬之鄉道，或東邊約六
公尺寬之巷道，自較符公平之原則；同時兩造所分得部分之土地均得面臨道路，以利
於建築、充分利用及對外通行，使能兼顧大部分共有人之利益，作整體利用，而無損
土地價值，更能為有效之利用，而達到該土地使用之經濟效用。且上訴人戊○○分得
之第七九一之五號土地不致造成畸零地而影響其建築，有台南縣政府工務局九十年五
月十一日九十工管字第六一九三號函在卷可參；被上訴人寅○○取得之第七九一之三
號土地，亦不致造成畸零地不能建築房屋之情況。至於系爭土地上雖有兩造所有之建
物，西邊由北而南，依序為被上訴人寅○○所有之鋼筋混凝土造二樓半房屋一棟，屋
齡約四年；上訴人壬○○、庚○○及辛○○所共有之磚瓦造平房屋一棟，屋齡約二十
五年；上訴人甲○、癸○○及子○○○、乙○○、丁○○共有之磚瓦造平房屋一棟，
屋齡約三十六年，均緊臨西側十二米村道。中央有上訴人午○○及己○○○、丑○○
、巳○○、辰○○、卯○○共有之磚瓦造平房一棟，屋齡約三十六年，由東側之三米
巷道出入；另系爭土地東側有訴外人劉金樹、劉中、劉金聰及劉海南等人所有之古厝
房屋，均已老舊不堪，經濟價值不高。依此方案，雖可能拆除前揭舊式磚造建物，惟
並無危及建物結構安全之虞，且對兩造之損害並不大；同時被上訴人寅○○所有之鋼
筋混凝土造二樓半房屋一棟仍位居其分歸之第七九一之三號土地上，而不須拆除；除
上訴人辛○○等十人外，其他共有人均贊同此方案，且上訴人戊○○亦未到庭或具狀
表示反對依此方案分割，足見本案當屬較為合理、公平之分割方案。並審酌上訴人壬
○○、辛○○及庚○○，上訴人甲○、癸○○及子○○○、乙○○、丁○○，上訴人
午○○及己○○○、丑○○、巳○○、辰○○、卯○○，均表示仍願繼續保持共有等
情，爰將丙案編號第七九一之一號、面積○‧○一九九六八公頃分歸上訴人丙○○取
得；編號第七九一之二號、面積○‧○一九九六八公頃分歸上訴人壬○○、辛○○及
庚○○取得，應有部分各三分之一；編號第七九一之三號、面積○‧○一九九六八公
頃分歸被上訴人寅○○取得；編號第七九一之四土地、面積○‧○一九九六八公頃分
予上訴人癸○○、甲○，應有部分各三分之一，分予子○○○、乙○○、丁○○應有
部分各九分之一；編號第七九一之五號、面積○‧○○九○七六分歸上訴人戊○○取
得；編號第七九一之六號、面積○‧○一九九六八公頃分歸上訴人午○○應有部分二
分之一及己○○○、丑○○、巳○○、辰○○、卯○○應有部分各十分之一；編號第
七九一號、面積○‧○一○六九二公頃為私設道路，分歸兩造按原應有部分保持共有
，並供通行之用等詞，為其判斷之基礎。
按關於共有物之分割，如依原物之數量按其應有部分之比例分配，價值顯不相當者，
依其價值按其應有部分比例分配，仍不失為以原物分配於各共有人，否則不顧慮經濟
上之價值，一概按其應有部分核算之原物數量分配者，將顯失公平，惟依其價值按應
有部分比例分配原物，如有害經濟上之利用價值者，應認有民法第八百二十四條第三
項之共有人中有不能按其應有部分受分配之情形，得以金錢補償之。本院著有六十三
年台上字第二六八○號判例可循。本件原判決分割方法，兩造所分得之土地均面臨道
路，固有利於整體規劃及未來之使用。惟查，依原判決附表壹丁案︵下稱丁案︶分割
方法，被上訴人分得之位置（面積○‧○一七三○二公頃），與丙案分得之位置（面
積○‧○一九九六八公頃）完全相同，相差之面積○‧○○二六六六公頃，則以Ｇ位
置共有土地彌補，而據原法院前審囑託「財團法人中華民國企業技術鑑定委員會」就
系爭土地之交通情況，公共設施、里鄰環境、附近土地交易之案例、公告現值等各項
經濟指數，鑑定其市價之結果，認定丁案被上訴人所獲之價值，較其應得之價值超出
新台幣九十四萬二千六百五十五元，應補償其他共有人，有鑑定報告書在卷可憑。今
原審將同位置，面積較大之第七九一之三號土地分予被上訴人，又無須補償其他共有
人，似失公平，有違上開判例意旨。上訴論旨，指摘原判決不當，求予廢棄，非無理
由。又本院前次發回意旨已指明原法院前審判決有關被上訴人寅○○主張欄，漏載上
訴人癸○○及上訴人子○○○、乙○○、丁○○之被繼承人劉清江之應有部分，此次
原判決仍漏載上訴人癸○○應有部分，且重複記載劉錦郎之應有部分，一為一○八○
分之六六，一為一○八○分之九九；另原判決理由欄四亦漏未認定上訴人癸○○及上
訴人子○○○、乙○○、丁○○之被繼承人劉清江之應有部分（見原判決第九頁、第
十一頁），均有未合，案經發回，併應注意及之。
據上論結，本件上訴為有理由，依民事訴訟法第四百七十七條第一項、第四百七十八
條第一項，判決如主文。
中      華      民      國    九十二    年      四      月     三十     日
                              最高法院民事第一庭
                                  審判長法官  李  錦  豐
                                        法官  楊  鼎  章
                                        法官  吳  麗  女
                                        法官  陳  國  禎
                                        法官  陳  重  瑜
      右正本證明與原本無異
                                              書  記  官
中      華      民      國    九十二    年      五      月    二十二    日


司法院資訊處製作；財團法人民間司法改革基金會備份。
